臺灣臺中地方法院刑事判決　　　　　　 100年度訴字第1728號
公　訴　人　臺灣臺中地方法院檢察署檢察官
被　　　告　邱冠豪
選任辯護人　廖志堯律師
上列被告因偽造文書案件，經檢察官提起公訴（99年度偵字第
25327號），本院判決如下：
    主    文
邱冠豪無罪。
    理    由
壹、公訴意旨略以：被告邱冠豪係三商美邦人壽保險股份有限公
    司（下稱三商公司）臺中分公司1489營業處之保險業務員，
    負責招攬保險、代收保險費及保單服務等工作。邱冠豪明知
    要保人柯如娟於民國98年1月間，因渠母親蔡臻罹患阿茲
    海默症，僅欲就其以蔡臻為被保險人向三商保險公司所投
    保之終身壽險（保單號碼000000000000號），申請執行2、3
    級殘廢豁免保費，其竟未經柯如娟之同意或授權，即基於行
    使偽造私文書之犯意，於同年4月間，在不詳地點，以「保
    戶已癱瘓」為事故原因，自行以柯如娟名義填載保險金申請
    書，並於立同意書之簽章欄上，偽簽柯如娟之署名，以偽造
    保險金申請書；隨後再將該保險金申請書交付予不知情三商
    保險公司理賠部副理蔡福源而行使之。嗣三商保險公司以為
    該保險金申請書係經申請人柯如娟同意提出，經審核無誤後
    ，便逕行通知蔡臻之配偶柯競閎領取全殘理賠金新臺幣（
    下同）203,208元（起訴書誤為20萬元）。迨柯競閎於99年7
    月17日簽領後，前揭終身壽險契約終止，蔡臻及其受益人
    柯如娟隨即喪失保單上之權益，致生損害於蔡臻、柯如娟
    及三商保險公司管理保險契約之正確性，因認被告涉犯刑法
    第216條、第210條之行使偽造私文書罪嫌。
貳、證據能力部分：
    按被告以外之人（包括證人、鑑定人、告訴人、被害人及共
    同被告等）於審判外之陳述雖不符刑事訴訟法第159條之1至
    之4等4條之規定，而經當事人於審判程序同意作為證據，法
    院審酌該言詞陳述或書面陳述作成時之情況，認為適當者，
    亦得為證據；當事人、代理人或辯護人於法院調查證據時，
    知有刑事訴訟法第159條第1項不得為證據之情形，而未於言
    詞辯論終結前聲明異議者，視為有前項之同意，同法第159
    條之5定有明文。立法意旨在於傳聞證據未經當事人之反對
    詰問予以核實，原則上先予排除。惟若當事人已放棄反對詰
    問權，於審判程序中表明同意該等傳聞證據可作為證據；或
    於言詞辯論終結前未聲明異議，基於尊重當事人對傳聞證據
    之處分權，及證據資料愈豐富，愈有助於真實發見之理念，
    且強化言詞辯論主義，使訴訟程序得以順暢進行，上開傳聞
    證據亦均具有證據能力。本件公訴人及被告對於下列經本院
    引用作為本案證據之被告以外之人於審判外之陳述，均不爭
    執其等證據能力及真實性，且本院審酌全部卷證資料，認為
    其等作成之狀態，並無違背陳述者個人意思而為陳述，或其
    他違法取得之情形，復為本院事實認定之重要依據，且經本
    院於審理時踐行調查證據之程序，故認為以之作為本案之證
    據均屬適當，均堪認有證據能力，合先敘明。
參、實體部分：
一、按犯罪事實應依證據認定之，無證據不得認定犯罪事實；不
    能證明被告犯罪者，應諭知無罪之判決，刑事訴訟法第154
    條第2項、第301條第1項分別定有明文。復按告訴人之告訴
    ，係以使被告受刑事訴追為目的，是其陳述是否與事實相符
    ，仍應調查其他證據以資審認；又事實之認定，應憑證據，
    如未能發現相當證據，或證據不足以證明，自不能以推測或
    擬制之方法，為裁判基礎；且認定不利於被告之事實須依積
    極證據，苟積極證據不足為不利於被告事實之認定時，即應
    為有利於被告之認定；另認定犯罪事實所憑之證據，雖不以
    直接證據為限，間接證據亦包括在內，然而無論直接證據或
    間接證據，其為訴訟上之證明，須於通常一般之人均不致有
    所懷疑，而得確信其為真實之程度者，始得據為有罪之認定
    ，倘其證明尚未達到此一程度，而有合理之懷疑存在，無從
    使事實審法院得為有罪之確信時，即應由法院為諭知被告無
    罪之判決（最高法院52年台上字第1300號、40年台上字第86
    號、30年上字第816號、76年台上字第4986號判例意旨可資
    參照）。又刑事訴訟法第161條第1項規定：檢察官就被告犯
    罪事實，應負舉證責任，並指出證明之方法。因此，檢察官
    對於起訴之犯罪事實，應負提出證據及說服之實質舉證責任
    。倘其所提出之證據，不足為被告有罪之積極證明，或其指
    出證明之方法，無從說服法院以形成被告有罪之心證，基於
    無罪推定之原則，自應為被告無罪判決之諭知（最高法院92
    年臺上字第128號判例可資參照）。另按刑法第210條之偽造
    文書，以無制作權之人冒用他人名義而制作該文書為要件之
    一，如果行為人基於他人之授權委託，即不能謂無制作權，
    自不成立該條之罪；而授權行為之方式，不論以書面或口頭
    ，明示或默示均屬之（最高法院47年台上字第226號判例、
    86年度台上字第319號判決參照）。
二、公訴人認被告涉有上開罪嫌，係以下列證據為其論據：
  (一)被告於警詢及偵訊之供述。
  (二)告訴人柯如娟於警詢、偵訊之指訴。
  (三)證人即三商公司理賠部副理蔡福源於警詢及偵訊之證詞。
  (四)卷附保險金申請書、中華民國身心殘障手冊、三商公司理賠
    調查報告、理賠案醫務意見回覆表、票據內容變更聲請書、
    國泰世華商業銀行西臺中分行支票（面額203,208元【起訴
    書誤為20萬元】）、保險單／送金單作廢切結書等影本。
三、被告堅決否認犯行，辯稱：伊向來均係經告訴人就系爭保險
    契約通知相關事項及提供、交付資料後，再由伊逕自於各該
    保險金申請書上填載相關事項及告訴人之名義後，代向三商
    公司提出辦理，此次仍係依照往例辦理，98年1月時柯如娟
    告訴伊他母親已經在療養院，而且已經獲得南山人壽的豁免
    保費，希望三商公司也可以豁免保費，伊就要他拿相關文件
    過來，到四月份他才E-MAIL他母親的重大傷病卡資料給伊，
    伊也有告訴他不知道可不可以辦理，就幫忙他辦辦看，他也
    有同意，伊幫他填寫保險金申請書，並勾寫重大疾病豁免及
    填寫就診長庚醫院（高雄）及保戶已癱瘓，並簽他的名字，
    伊寫癱瘓的意思是告知公司保戶已經癱瘓，並沒有要幫他辦
    理理賠，所以該申請書給付方式伊就沒有勾選，代表不是要
    幫他申請理賠，伊送件後就由公司審核，所以其後的發展就
    不是伊所能控制的等語。
四、經查：
  (一)被告於警、偵訊及本院審理時均坦承，確有以柯如娟名義，
    填製卷附之98年3月10日三商公司之保險金申請書等語，核
    與告訴人柯如娟指訴並未簽署任何文件等情相符，而該保險
    金申請書之立同意書人欄位所簽具之「柯如娟」之署名，亦
    與告訴人於警、偵訊及本院卷附之人壽保險要保書上告訴人
    所簽名之方式完全不同，足證被告此部分之自白確與事實相
    符。
  (二)告訴人於99年8月22日警詢時已證稱：「剛開始是由我為了
    替家人節省保險費用（30﹪回扣），在三商美邦人壽保險股
    份有限公司臺中分公司1489營業處邱冠豪業務員輔導下考取
    保險執照，承保自己及家人共6張保單，事後我就離開該處
    ，後續保單就由邱冠豪業務員處理至今。」等語，故告訴人
    應有相當之保險相關法律知識，參以依告訴人於本院100年
    10月12日審理時庭呈其母親之保單資料可知，其於92年2月
    16日曾為其母親更名事由申請保單變更，有契約內容變更暨
    補發保單申請書影本1紙在卷可憑，足證告訴人應知任何涉
    及保險契約之變更，均須以書面內容向保險公司申請之情。
  (三)告訴人於本院審理時雖證稱：未授權被告或三商公司其他人
    員在系爭保險金申請書上簽名，98年1月間我跟被告提到我
    母親要申請2、3級殘廢豁免保費，我是問他要如何申請提出
    哪些文件，被告回說需要醫療診斷書、殘障證明，問完之後
    被告沒有告知我下文，當時我有委託被告幫忙辦理2、3級殘
    廢豁免保費申請，我那時跟被告說這部分要如何申請，我問
    被告是否需要填寫任何資料，被告說不需要，他會處理，因
    被告說我要申請2、3級殘廢豁免保費，須提出我母親殘障證
    明，所以那時我有MAIL我母親的身心殘障手冊給被告，詳細
    時間我忘記了，應該是在98年4、5月份，後來我是在99年5
    月到臺北市消保會那邊協調才知道有這份保險金申請書資料
    ，那時我一直告知三商美邦人壽保險公司我沒有填寫任何文
    件，但證人蔡福源與三商公司主管都說我不用簽署任何資料
    ，他們就可以去調閱我母親的資料等語。惟實務上關於保險
    契約之簽訂及嗣後相關條款、內容如有變更時，向均由要保
    人及被保險人本人親自簽名之方式為之，至於期間發生保險
    事故，在辦理請領保險金給付之過程時，則常見因保戶不便
    親自辦理，而由保戶提供相關證明文件，委託授權保單之承
    辦業務員代為處理並填寫單據，此為保險業界之常情，並為
    本院職權所知悉。且本件系爭保險契約於93年7月23日、94
    年7月6日及96年5月14日三次保險事故之「保險金申請書」
    部分，雖經本院函請三商公司提供，經該公司以已逾本公司
    檔案與文件相關資料之保存期限，故已皆銷毀等情，有該公
    司100年9月20日之函文資料在卷可憑，而告訴人於本院100
    年10月12日審理時雖證稱：「（問：89年投保到98年4月申
    請本件豁免保險費申請，期間你申請幾次保險給付？）印象
    中是二次住院保險給付，第一次是94年7月12日，第二次96
    年5月26日。（問：這二次當時你在何處工作？）台北三軍
    總醫院。（問：這二次當時如何辦理保險給付？）我有問保
    險業務員（即被告）該如何申請，他說要提出診斷證明書及
    醫療收據，後來他直接把相關文件帶走，但有無簽申請文件
    我已經忘記，因當中變更好幾次住址，我們都用郵寄方式，
    所以印象已經不清楚。」等語，足證先前告訴人與被告間確
    存有由告訴人提供單據再由被告代為申請之默契無誤。而告
    訴人於本院審理時亦證稱：「我在98年1月份就與被告在電
    話中說我要申請2、3級殘廢豁免保費，我傳資料給被告，也
    是為了要辦理這個保費豁免，但我沒有要辦理全殘給付。後
    來是他先說他要送件，要申請重大疾病及2、3級殘廢豁免保
    費，需要資料，所以我才MAIL資料給他，至於後來他有無再
    跟我確認他送出去了，我不確定。」等語，足證告訴人確有
    口頭授權被告代為申請豁免保費之申請無誤，而告訴人既要
    申請豁免保費，依前述已知悉須向保險公司提出相關之證明
    及書面申請始得為辦理之依據，且從告訴人事後於98年4、5
    月份時再傳送其母親的身心殘障手冊給被告等情，並有該身
    心障礙手冊影本附於警卷及被告所提之奇摩電子信箱資料可
    憑，足證告訴人確有授權被告代為填寫申請豁免保費之相關
    書面申請文件之意思無誤。
  (四)本件告訴人授權被告代為申請豁免保費，惟被告代告訴人填
    寫卻為「保險金申請書」之情，被告於本院審理時已供稱：
    我在三商公司已任職15年，我們公司關於申請保險金理賠或
    申請豁免保險費，確定沒有不同格式申請書等語，核與證人
    蔡福源於本院審理時證稱：「（問：《提示九十九年核退15
    39號卷第13頁保險金申請書》該申請書右下角理賠員日期章
    是否你蓋印？）是的。（問：除該格式外，有無第二種類格
    式保險申請書？）無。（問：無論是申請保險事故理賠或豁
    免保費，是否都是用這種保險金申請書申請？）是的。只是
    就申請事項依內容再來勾選…（問：你在公司理賠部任職多
    久？）五年。（問：你在公司任職期間，有無類似本案申請
    公司保費豁免，但公司卻給全殘保險金理賠給付？或申請殘
    廢給付但核定後給與全殘給付？）有，不過我處理的案件很
    多，我已經記不得。（問：除上述情形外，還有無其他客戶
    申請的項目與公司後來給付的情形不同？）公司曾有小孩因
    腦部開刀，本來是申請重大疾病保費豁免，後來公司認為符
    合全殘給付，有給與保險金，所以保險契約也終止，但那件
    有給與小孩保險附約的延續權…（問：你們公司有無豁免保
    險費申請書？）沒有，就是用剛才卷附的保險金申請書，在
    裡面項目勾選。（問：貴公司提供三商美邦人壽重大疾病及
    2、3級殘廢豁免保費附約第11條規定，申請流程應檢具文件
    為豁免保險費申請書及診斷證明書等相關資料，你在經手該
    案件時你有看到告訴人提出的豁免保險費申請書及診斷證明
    書等相關資料嗎？）豁免申請書在保險金申請書上填寫項目
    勾選豁免保費的申請就代表申請豁免保費，另外有檢具殘障
    卡，上面有紀錄，我現在手邊沒有資料，這部分我們就去訪
    視客戶，看他所提出資料是否與實際發生的情形相同，後來
    有派人訪視後有將相關文件送給公司的顧問醫師去判定看符
    合哪個項目。（問：豁免保險費申請與保險金的申請是否相
    同？）上面有勾選就是相同的。（問：你確認公司都沒有豁
    免保險費申請書？）都沒有。」等情相符，參以被告以告訴
    人名義所填具之保險金申請書，其申請項目確為「其他：重
    大疾病豁免」，且該申請書並未填寫任何給付方式，足證被
    告前揭所辯：並沒有要幫告訴人辦理理賠，所以該申請書給
    付方式伊就沒有勾選等語，足堪採信。至雖依三商公司提供
    三商美邦人壽重大疾病及2、3級殘廢豁免保費附約第11條規
    定，申請流程應檢具文件為豁免保險費申請書及診斷證明書
    等相關資料，惟在該公司理賠部已任職五年之證人蔡福源既
    已證稱該公司無該種申請文件，且依卷附之保險金申請書之
    申請項目欄內確有「其他」項目之申請欄位可資識別，足證
    三商公司確無該豁免保險費申請書無誤，故公訴人聲請詢問
    三商公司有關該公司是否確有該文件等情，本院認並無必要
    ，附此敘明。
  (五)又被告雖於該保險金申請書上註記「保戶已癱瘓」之情，惟
    被告於本院審理時供稱：「98年2月時我有去療養院去看過
    告訴人母親，當時保戶已經插管，手腳已經萎縮，當時我問
    工作人員，工作人員說保戶已經癱瘓，且小腦萎縮，我記得
    告訴人是說要申請豁免保費，所以我才註明『保戶已癱瘓』
    ，並申請重大疾病豁免保費該項目。」等語，核與證人蔡福
    源於本院審理時所證：「（問：《提示九十九年核退字第13
    號保險金申請書》請確認依照申請書記載，本件申請事項為
    何？）上面有明確勾選出重大疾病豁免，經過詳情上面也表
    示『保戶已癱瘓』，我們收到這份申請書可以知道申請目的
    是要申請豁免保險費，所以要申請豁免保險費時要勾選其他
    事由欄。（問：所以本件保戶是從來沒有提出全殘給付申請
    ？）是。（問：當保戶沒有提出全殘給付申請，公司仍可全
    殘給付，依據為何？）依據壽險的條款，只要全殘給付有符
    合保險事故已經發生，，我們就可依照條款給付，不一定要
    保戶主動提出申請，本件我們認為申請書相當於保險事故通
    知，且到現場看保險事故確實有發生，所以我們就可理賠…
    （問：保險金申請書上經過詳情欄『保戶已癱瘓』，對你們
    公司來講有無特別意義？）我們公司通常就會派人去實際查
    訪。（問：如何區分『保戶已癱瘓』是符合全殘要件或重大
    疾病豁免保費要件？）這由公司顧問醫師的專業意見提供。
    （問：如果申請書上沒有加註『保戶已癱瘓』，你們處理上
    有無不同的作法？）還是要去看，因為本件申請書上有勾選
    重大疾病豁免，所以我們公司還是會派人去訪視。」等情相
    符，亦核與三商公司重大疾病及2、3級殘廢豁免保費附約第
    10條第2項重大疾病之規定內，其第6款確有包括癱瘓等情相
    符，足證被告以此填具「保戶已癱瘓」事由來申請豁免保費
    並無錯誤，故被告所辯其後公司如何審核非其所能掌握等情
    ，確屬無誤，而難認被告有超越授權範圍填載之情形。另起
    訴書所舉其他三商公司理賠調查報告、理賠案醫務意見回覆
    表、票據內容變更聲請書、國泰世華銀行西臺中分行支票（
    面額203,208元【起訴書誤為20萬元】）、保險單／送金單
    作廢切結書等影本，均僅係三商公司於前開保險金申請書送
    件後之處理情形，亦與被告是否有詐欺之行為無關。
  (六)查保險契約屬最大善意契約，依保險法第58條規定：「要保
    人、被保險人或受益人，遇有保險人應負保險責任之事故發
    生，除本法另有規定，或契約另有訂定外，應於知悉後五日
    內通知保險人。」，故要保人本有於保險事故發生後主動通
    知保險人之義務。而本件告訴人雖申請豁免保費，惟三商公
    司既認保險事故已發生而職權認定應給付保險金並終止保險
    契約，依法尚無違誤。至告訴人如認尚不構成保險事故發生
    事由，而認保險契約仍繼續存在，自可另提起民事救濟，附
    此敘明。
五、綜上所述，依舉證分配之法則，對於被告之成罪事項，應由
    檢察官負舉證義務，檢察官無法舉證使本院產生無合理懷疑
    之確信心證，縱被告所辯不足採信，亦不得因此反面推論被
    告之罪行成立，致違刑事舉證分配之法則。本案被告既表示
    係經過告訴人之授權，且依本院之調查，並未有逾越授權之
    情形，故公訴人所舉之證據，既不能證明被告有上述偽造文
    書及行使偽造文書之犯行，而使本院產生無庸置疑之確信心
    證，則依罪疑唯有利於被告原則，即應對被告為有利之認定
    ；且本院在得依或應依職權調查證據之範圍內，復查無其他
    積極證據足以證明被告確有公訴意旨所指之犯行，本案既不
    能證明被告犯罪，依刑事訴訟法第301條第1項規定，自應為
    被告無罪之諭知。
肆、依刑事訴訟法第301條第1項，判決如主文。
本案經檢察官林煒容到庭執行職務。
中    華    民    國   100    年    10    月    26    日
            刑事第十四庭  審判長法  官  吳幸芬
                                法  官  劉麗瑛
                                法  官  黃建都
以上正本證明與原本無異。
如不服本判決應於收受判決後10日內向本院提出上訴書狀，並應
敘述具體理由；其未敘述上訴理由者，應於上訴期間屆滿後20日
內向本院補提理由書（均須按他造當事人之人數附繕本）「切勿
逕送上級法院」。
告訴人或被害人對於判決如有不服具備理由請求檢察官上訴者，
其上訴期間之計算係以檢察官收受判決正本之日期為準。
                                書記官  賴玉真
中    華    民    國   100    年    10    月    26    日